臺中高等行政法院判決
　　　　　　　　　　　　　　　　　　 96年度訴字第00022號
　　　　　　　　　　　　　　　.
原　　　告　甲○○
訴訟代理人　寅○○
　　　　　　楊永吉　律師
被　　　告　彰化縣線西鄉公所
代　表　人　乙○○
訴訟代理人　丑○○
　　　　　　卯○○
　　　　　　陳建良　律師
參　加　人　丙○○
　　　　　　丁○○
　　　　　　戊○○
　　　　　　己○○
　　　　　　庚○○
　　　　　　辛○○
　　　　　　壬○○
　　　　　　癸○○
共　　　同
訴訟代理人　楊振裕　律師
上列當事人間因建築執照事件，原告不服彰化縣政府中華民國
95年12月13日府法訴字第0950169310號訴願決定，提起行政訴
訟。本院判決如下︰
　　主  文
原告之訴駁回。
訴訟費用及參加訴訟費用均由原告負擔。
　　事  實
甲、事實概要：緣訴外人子○○等8人於民國（下同）94年10月
    20日檢具建造執照申請書、工程圖樣等相關文件，向被告申
    請在彰化縣線西鄉○○段643-2及643-4地號土地興建8間建
    物，案經被告核發（94）線鄉建字第8270～8275、8278、82
    79號建造執照，並於95年6月間取得（95）線鄉建（使）字
    第4711～4718號使用執照。原告以其係彰化縣線西鄉○○段
    643-1地號私設道路之共有人，上開8件建築執照之申請人並
    未檢附該道路全部共有人通行使用同意書，且該筆私設道路
    上尚有建物，又未留迴車道，原處分應予撤銷為由，提起訴
    願，經訴願駁回後，原告不服，遂提起本件行政訴訟。
乙、兩造爭點及陳述：
壹、原告方面：
一、聲明：求為判決：撤銷訴願決定及原處分。
二、陳述：
　(一)系爭施設道路上是否有依規定標準設置汽車迴車道，尚非無
    疑。案建築技術規則施工編第3-1條規定，施設道路為單向
    出口，且長度超過35公尺者，應設汽車迴車道；迴車道視為
    該通路之一部分，其設置標準依左列規定：一、迴車道可採
    用圓形、方形或丁形。二、通路與回車道交叉口截角長度為
    4公尺，未達4公尺者以其最大截角長度為準。三、截角長度
    為三角形，應為等腰三角形；截角為圓弧，其截角長度即為
    該弧之切線長。本件有關迴車道是否依規定設置尚無法逕從
    被告所提配置圖及工程圖樣窺知，認有現場勘驗及測量之必
    要。蓋依被告所提配置圖認其迴車道之設計符合建築技術規
    則設計編第3-1條等腰之規定，惟據原告實際丈量其長度尚
    有不足，亦非等腰。
  (二)訴願決定書認定起造人庚○○非該私設道路土地共有人，僅
    檢具該私設道路部分共有人出具之同意書，惟因被告審查當
    時並未通知補正而准予核發建造，起造人庚○○因信賴該授
    益行政處分進而動工興建，自應有信賴保護原則之適用；況
    查庚○○業於95年11月22日經由買賣取得系爭道路共有人之
    登記，核此有瑕疵之授益行政處分已因嗣後之補正而治癒，
    自不得撤銷該建築執照。惟查：
    1.依行政程序法第114條第1項規定，並非所有得撤銷之行政
      處分皆得被補正，而是僅限於下列五種情形：一、須經申
      請始得作成之行政處分，當事人已於事後提出者。二、必
      須記明之理由已於事後記明者。三、應予當事人陳述意見
      之機會已於事後給予者。四、應參與行政處分作成之委員
      會已於事後作成決議者。五、應參與行政處分作成之其他
      機關已於事後參與者。本件訴願決定認為有瑕疵之行政處
      分已因嗣後補正而治癒，其根據條款為何，並未說明，實
      有違依法行政原則。且對造上揭條文，本件之情形並不在
      上述五種情形之中，自無補正之可能。
    2.復查所謂起造人係指為建築該建築物之申請人（建築法第
      12條第1項），所稱建造則係指建築法第9條所列行為，不
      外乎為新建、增建、改建、修建等行為。惟建築物建造完
      成後須論斷者，為該建築物之所有權人，起造人一詞於此
      階段不復引用，其理至明。今庚○○95年11月29日經由買
      賣取得系爭施設道路共有人之登記縱屬實，斯時既已不具
      備起造人之身分，則如何認謂該瑕疵因嗣後之補正而治癒
      ，訴願決定書之理由論斷不無矛盾之虞。
    3.又所謂信賴保護原則之適用並非漫無目的，尚須與依法行
      政原則間取得平衡。訴願決定書並未敘明本件取捨標準為
      何，有何值得保護之信賴事實。況本件尚涉及「第三人效
      力」問題，即對相對人之授益處分同時產生對第三人（指
      包含本件原告等之643-1私設道路之全部共有人）負擔之
      效果。而一般認為若撤銷係由受負擔效力所及之第三人循
      爭訟程序所提起，則處分之相對人自無主張信賴保護之餘
      地，蓋原處分尚未產生確定效果（參吳庚著，行政法之理
      論與實用第七版第380頁）。是核，本件之情形自無信賴
      保護原則之適用。
    4.猶有進者，倘受益人對重要事項提供不正確資料或為不完
      全陳述，致使行政機關依該資料或陳述而作成處分者，其
      信賴不值得保護，行政程序法第119條第2款定有明文。今
      被告疏忽在先；事後又未能查明受益人是否故意提供不正
      確資料，致使行政機關依該資料作成處分，猶一味偏袒，
      實難令人信服。
  (三)依被告於答辯狀中稱，庚○○、辛○○、壬○○、王椿榮等
    4人因其所申請興建係依「彰化縣建築管理自治條例」第16
    條規定，得免由建築設計師、監造及營造業承造，並無違反
    建築法及相關規定。惟依該條例第16條規定，須有所訂六種
    情形之一者須得免由建築師設計、監造及營造業承造。其中
    第一款規定工程造價在一定金額以下者（依同法第17條造價
    估算標準，由本府定之）。第二款規定建築面積在45平方公
    尺以下，簷高在3.5公尺以下者。惟依彰化縣政府所頒建築
    為免由建築師設計、建造或營造業承造一定金額工程造價標
    準規定，造價金額須在三十萬元以下始可。惟今參庚○○之
    建造執照，工程造價載明650,600元，建築面積為130平方公
    尺，且為三層樓之建物亦不符簷高3.5公尺之規定。
  (四)本件被告自承訴外人庚○○雖於申請系爭建築執照時並非系
    爭第643之1地號土地共有人，被告疏未注意內政部95年3月
    10日台內警字第0950801069號函釋意旨而核發建造執照。惟
    認庚○○嗣後業於本件訴願程序終結前即95年11月22日取得
    系爭第643之1地號土地所有權應有部份而為共有人。認系爭
    土地訴外人庚○○有否通行權利，僅涉同意書之提出或所有
    權之取得，並非不得補正之重大明顯瑕疵，依行政程序法第
    114條第1項第1款及第2項得為補正。惟原告認為本件不得為
    補正，理由如下：
    1.不符合行政程序法第114條第1項各款得為補正之情形。蓋
      第1款明定「須經申請始得作成之行政處分，當事人已於
      事後提出者」。但本件並非未提出申請，而是其已提出申
      請，但資格不符。
    2.得否補正和瑕疵是否重大明顯無關。瑕疵重大明顯之行政
      處分是為無效，二者尚屬有別。
    3.治療係指在程序上有瑕疵之行政處分，經由補正而成為與
      合法要件相符之行為，故治療僅限於可補正之程序瑕疵，
      至於實體上之瑕疵原則上不在補正之列。本件尚非涉同意
      書之是否提出，而可事後補正（原告不可能出具同意書）
      ，而是涉及是否為土地所有權人之一之實體上問題，故應
      認瑕疵不得補正。（吳庚著，行政法之理論實用第五版第
      373頁參照）
    4.具有瑕疵之行政處分，固得予以補正，惟若無法補正或轉
      換時，是否均應予以撤銷？縱今本件係屬行政處分之程序
      瑕疵，學者亦都認為概可予以撤銷。其認為我國一般人民
      之法律意識不強，守法觀念有待加強，在此情形下，如只
      顧實體上行政處分無法作成不同之決定，就准許有關程序
      或方式規定之違反，恐將造成不少弊端，有鼓勵違法之嫌
     （翁岳生著，法治國家之行政與司法第27頁）。且從行政
      機關是否作成公平正確之處分著眼，倘認為可以補正而不
      得撤銷，亦顯然影響原告之權益，且對原告極為不公。
    5.可以補正，則將造成原處分機關和訴願機關可以任意操縱
      將本得撤銷之行政處分予以合法化。蓋實務上訴願之准駁
      時間長短訴願決定機關本得操縱。以本件而言，庚○○趕
      在95年12月13日訴願程序終結前之95年11月22日始取得系
      爭第643之1地號土地之所有權應有部份而為共有人，不免
      令人質疑有官官相護、偏袒申請人之聯想。
    6.舉輕以明重，非不得撤銷。蓋於被告認原告非利害關係人
      之有法規適用錯誤之問題，即疏未注意依彰化縣建築管理
      自治條例第16條第2項所訂規定，而誤認申請人符合規定
      而核發建照執照及使用執照。其自承初步審查結果，乃認
      有依行政程序法第117條之規定撤銷旨揭建造執照及使用
      執照核發許可處分之必要（參行政訴訟答辯狀二第4頁）
      。前揭情形倘認不涉原告權益都自承非不得撤銷，則於涉
      及損害原告權益之情形下，反認為應予補正而不得撤銷，
      似有輕重失衡，前後矛盾之嫌。綜上述，立法者允許行政
      機關依瑕疵之事後補正無非乃在兼顧行政效率，有利於行
      政任務之遂行。而實體瑕疵並無補正之問題，得補正之瑕
      疵主要為「程序瑕疵」。而瑕疵之補正必須不影響實體決
      定，否則不得補正。蓋若程序瑕疵補正會導致實體決定變
      更，可顯見原實體決定乃不正確，違法，則導致實體決定
      不正確、違法之程序瑕疵已非輕微，自不得為行政效率之
      便宜行事而有害實質正義，故應撤銷處分為是。是則，本
      件既涉庚○○非所有權共有人之一之實體問題，而既不可
      能經由出具同意書之方式補正，且涉及利害關係第三人即
      原告之情形下，斷不能經由瑕疵補正而合法。否則法律上
      准許利害關係人即原告得提起行政救濟之意旨將成空談。
  (五)依原告陳報系爭標的物位置現場圖。圖上紅色原子筆為系爭
    建築物A1~A4實際建築位置。以A4建物為例，建築線本應在a
    b，惟興建當時即有違法增建，實際建築線為c d，並參所附
    照片。故c d既為實際建物A4所在位置，即可見興建當初即
    不可能依現定留有迴車道。
  (六)就本件有關違法增建圍牆部份是於房屋興建當時即屬存在，
    未依法留設迴事道；或在取得使用執照後才另擴建，補陳說
    明並就參加人所提行政答辨(一)狀併為陳述意見如下：
    1.按新建建物申請用電之流程一般為：申請用電→台灣電力
      公司設計電路→繳交線補費(即繳納台電派員作外線的費
      用，依參加人所提証一之收據日期為95年7月11日)→臺電
      派員作外線→請民營水電公司作內線→用戶送竣工報告單
      (由水電公司陳報)，備稅捐處查稅→申請裝電錶送電( 於
      送峻工報告單時同時申請)→電力公司裝電錶(概由水電公
      司協同電力公司一起處理)→送電。
    2.本件使用執照核發日期為95年6月20日，繳交線補費為95
      年7月11日，依前揭流程接下來是用戶報竣工單申請送電
      ，而經原告向台電查詢本件送電日期為年7月21日(須向臺
      電函查，詳下證據調查)，申請用電人分別為42 -5號倪慶
      弘，42-3號曾叔娟，42-2號丁○○，41-1號丙○○。而本
      件提起訴願之時間為95年7月17日。95年7月21日之送電日
      期即為裝電錶送電之日期，表示當時增建之圍牆即已存在
      ，而事實上可能更早，因為原告提起訴願時曾拍照存證，
      當時已有圍牆。故須質疑的是從95年6月20日至95年7月17
      日不滿一個月的時間，圍牆有否可能於此段時間即建築完
      成。另ㄧ種情形，如果當初電錶是裝在建築完成當時建物
      之門口，於圍牆圍起時，才申請將電錶移裝至圍牆上，則
      必有電錶移裝(或拆裝)紀錄。此外，當初房屋建築完成時
      係向第一商業銀行和彰化縣鹿港鎮農會辦理貸款。(抵押
      權設定當日期為95年7月24日)，故可向貸款銀行函查當初
      銀行放款辦理估價時至現場拍攝之建築物照片，看當時圍
      牆是否已經存在。
    3.申請調查證據：(一)請向臺灣電力公司函查丙○○、丁○
      ○、戊○○、倪慶弘(為所有權人己○○之夫，當初申請
      用電係用倪慶弘之名義提出)等人(年籍等詳細資料請參証
      五)當初向臺灣電力公司申請用電、送電，及有無電錶移
      裝或拆裝等資料。待證事實：裝上電錶之確實時間，當初
      是否ㄧ開始就裝在圍牆上，用以判斷圍牆築起之時間點。
      (二)請向第一商業銀行和彰化縣鹿港鎮農會函查當初辦理
      丙○○、己○○(二人向第一銀行申貸)，丁○○、戊○○
      (二人向鹿港農會申貸)貸款估價時，估價人員至建物現場
      拍攝之照片。待證事實：同以釐清當時圍牆是否即屬存在
      。
  (七)參加人於96年6月21日所提行政陳報狀，認所提事證尚與事
    實不符，謹陳述如下：
    1.依參加人所提之營造商提供之預伴混凝土送貨單三紙(日
      期分別為95年6月23日，6月26日，6月30日)，及圍牆磚估
      價單暨請款單(日期分別為95年7月9日，7月10日)，依其
      所稱係用以證明佔用迴車道之車庫部分，乃是取得使用執
      照後，另委請建商建照。惟混凝土主要用於舖填地面，而
      圍牆磚係用以砌築圍牆。ㄧ般必先築起圍牆，然後才能用
      混凝土舖填地面；不可能先鋪地面，再築起圍牆。但參酌
      所陳前揭單據，混凝土送貨單日期遠在圍牆磚估價單及請
      款單之前，並不合理。此外三張送貨單出貨總量共70.5Ｍ
      3( 即10.5Ｍ3+58.5Ｍ3+1.5Ｍ3)。而該係爭車庫依勘驗圖
      所標示，長為7公尺、寬5公尺。又依一般正常情形，地面
      舖填混凝土，高度應約0.15公尺據此計算，則應為7公尺
      ×5公尺×0.15公尺×4(4間車庫)＝21Ｍ3。則和70.5Ｍ3
      間有明顯落差。此外，混凝土分三次舖填(即6月23日，6
      月26 日，6月30日)亦不符合常理，理應一次舖填。猶有
      進者，圍牆磚請款單日期雖標明是95年7月10日，下載審
      核簽署日期為7月11日，但7月11日依字跡外形，似有塗改
      痕跡，疑由5/11改為7/11。而且審核日期7月11日亦不合
      理，蓋審核乃公司內部作業，必先有審核，始有請款動作
      ，故審核日期在請單日期後面並不合理。一般市場普遍情
      形是，當月之出貨，下月或下二月才請款，進而收款。故
      此部份有必要請參加人提供原本以核對。又參加人強調車
      庫之增建係參加人己○○委請營造商建造，其中客戶名稱
      之所以記載子○○或陳先生乃是因系爭建物之其中一位起
      造人係子○○，故在上開單據上始以子○○之名為代表。
      姑且不論上揭說法是否合理(既係另行發包，根本和起造
      人無關，為何須以起造人之名代表？)，但客戶簽收欄亦
      簽收「陳」字，請問?何人所簽收？是否為子○○本人？
      理論上是否應由參加人即實際之客戶簽收才合理？
    2.由前揭所述，實令人不得不質疑參加人所提混凝土送貨單
      、圍牆磚估價單及請款單之形式及實質上之真正。故請參
      加人提出原本供核對並對其真正提出證明以實其說。
貳、被告方面：
一、聲明：求為判決：駁回原告之訴。
二、陳述：
  (一)被告於94年10月20日核發訴外人子○○、彭金環、葉玉霞、
    曾添生、庚○○、辛○○、壬○○、王椿榮等8人建造執照
    ，訴外人等據而於同年11月3日開始於系爭土地上興建建築
    物。原告因認被告核發建造執照有誤，自94年11月間起即以
    土地未強制分割及土地道路未鑑界為由向彰化縣政府及內政
    部營建署提出檢舉，並分於95年1月5日及同年1月23日以存
    證信函請求被告撤銷附表所示建造執照並勒令停工。原告稱
    本件起造人之一為「陳建順」非「子○○」等8人乙節，經
    查原申請人依建築法第13條規定（建築物之起造人為建造該
    建築物之申請人）向被告提出之建築執照及使用執照申請書
    相關資料，均記載「子○○」等8人，是以原告所稱應有誤
    解。
  (二)有關違建疑義部分，被告已於接獲違建舉報後立即現場勘查
    ，並於95年8月7日以線鄉建字第0950006603、0950006604、
    0950006605、0950006606號函違章建築查報單及同日以線鄉
    建字第0950006609、0950006610、0950006611、0950006612
    號函違章建築勒令停工（制止）通知單查報違章及勒令停工
    於違建人及彰化縣政府在案。另亦於95年11月13日以線鄉建
    字第0950009669、0950009670、0950009671、0950009672號
    函以違章建築查報單函報起造人及彰化縣政府在案。原告所
    稱與事實不符。另相關違建拆除之權責依違章建築處理辦法
    第5條規定，係縣（市）府主管建築機關權責。
  (三)被告因認訴外人等申請建造執照時，業已提出臺灣高等法院
    臺中分院78年上易字第109號民事確定判決為據，足認系爭
    坐落彰化縣線西鄉○○段第643-1地號土地，係法院判決分
    割時留供通路使用。在本次申請建築基地範圍內之道路上尚
    無建物，且本次申請之建物8棟（B1-B4及A1-A4）現場以留
    設6米道路供單向出口之用，另依內政部營建署86年8月26日
    台86內營字第8581553號函及95年3月10日台內營字第095080
    7069號函，共有私設道路之分割留設，因係供參與法院判決
    分割之土地通行使用，本案起造人如取得部分比例之私設道
    路所有權，免檢附該私設道路其他共有人出具之同意書申請
    建築。另依據彰化縣政府85年10月28日85彰府工管字第1826
    37號函意旨，申請建造執照時得免附道路通行權同意書訴外
    人等申請建造執照，遂於95年1月17日以線鄉建字第0950000
    314號函回覆原告。原告收受上開通知後，延至95年7月17日
    提起訴願，請求撤銷附表所示建造執照及使用執照之核發處
    分。
  (四)原告為系爭第643-1地號土地共有人之一，其主張訴外人等
    以系爭土地為私設通路申請核發建造執照應得其同意而未得
    其同意，認被告所為核發如附表所示建造執照及使用執照之
    原處分侵害其權益。是故依訴願法第18條之規定，原告並非
    不得以利害關係人之身分提起訴願，請求撤銷原處分，不服
    訴願決定並得依法提起行政訴訟。惟「按共有土地經法院分
    割判決確定，其中並分割出一筆土地作為私設道路，起造人
    如係該私設道路土地共有人之一，應無須再檢附該私設道路
    其他共有人出具之同意書即可申請建築，內政部86年8月26
    日台86內營字第8681553號函已有明示。共有私設通路之分
    割留設，既係供參與法院判決分割之土地通行使用，本案非
    訴訟當事人如取得部分土地及原應有部分比例之私設道路所
    有權，得依本部上開號函示，免檢附該私設道路其他共有人
    出具之同意書申請建築。」內政部95年3月10日台內營字第
    0950801069號函明示此旨。復按須經申請始得作成之行政處
    分，當事人已於訴願程序終結前提出者，其所違反之程序或
    方式因此而補正，此為行政程序法第114條第1項第1款及第2
    項所明定。經查訴外人子○○、彭金環、葉玉霞、曾添生、
    辛○○、壬○○、王椿榮於申請附表所示建造執照時，原即
    為系爭第643-1地號土地共有人，依內政部上開函釋意旨，
    於申請時並無庸提出第643-1地號其他土地共有人之同意書
    ；而訴外人庚○○，雖於申請系爭建造執照時並非系爭第64
    3-1地號土地共有人，被告疏未注意內政部上開函釋意旨而
    核發建造執照，然訴外人庚○○嗣後業於本件訴願程序終結
    前即95年11月22日取得系爭第643-1地號土地之所有權應有
    部分而為共有人，並提出土地登記簿謄本供被告審查無誤。
    而系爭土地訴外人庚○○有否通行權利，僅涉同意書之提出
    或所有權之取得，並非不得補正之重大明顯瑕疵，依上開行
    政程序法第114條第1項第1款及第2項之規定，應認其於申請
    時原欠缺道路使用同意書之要件，已因其另提出其為土地共
    有人之證明而獲補正。訴願決定雖未表明瑕疵已獲補正之依
    據，然此僅為理由之欠缺，應不影響補正之結果。
  (五)以原告提起訴願及本件訴訟之理由而觀，除上開使用系爭第
    643-1地號土地為通路是否應得共有人全體同意之問題，因
    原告為土地共有人之一而與原告有利害關係外，其餘迴車道
    之設置是否符合建築技術規則之規定，與建築物是否應由建
    築師設計、監造及營造業承造等問題，顯均與原告無利害關
    係可言，並未損及其權利或法律上之利益，而單純為被告建
    築管理之權責，被告並不得以此為由提起訴願或行政訴訟，
    當更不得於行政訴訟中追加為請求撤銷原處分及訴願決定之
    事由，原告之起訴顯不符行政訴訟法第4條第1項之要件，其
    訴應無理由。況本案因建造申請人提出申請時，即已設計為
    單向出口，並依建築技術規則第二章第一節第三條之一，設
    置汽車迴車道。且被告承辦員現場勘查僅須針對申請人建築
    基地範圍內是否符合建築法及相關規定現場勘查，故位於建
    築基地內之道路上尚無建物，但原告所稱老舊建物是否位在
    法院判決分割之道路上，則不在此次申請建造基地範圍內，
    且本次申請之建物8棟（B1-B4及A1-A4）現場已留設6m道路
    供單向出口使用，建物面臨之道路上亦無老舊建物未拆阻礙
    進出通行，並依法留設汽車迴車道供單向出口之用。且依建
    築法第12條、第13條、第14條規定，子○○、彭金環、葉玉
    霞，曾天生等4起造人係委由洪東洲建築師設計及監造，並
    由慶永營造有限公司承造，另庚○○、辛○○、壬○○、王
    椿發等4人因起所申請興建係依「彰化縣建築管理自治條例
    」第16條規定，得免由建築師設計、監造及營造業承造，故
    並無違反建築法及相關規定。
  (六)退一步言，系爭第643-1地號土地寬僅3公尺，訴外人等申請
    建照時為符合建築技術規則之規定，均同意以其私有土地退
    縮3公尺為私設通路指定建築線，使私設通路成為6公尺寬，
    迴車道則設置長、寬均達9公尺，與私設通路之截角則為4公
    尺，且申請建造執照時上開私設通路暨迴車道之土地均為空
    地，申請使用執照時亦依設計圖說留設足夠寬度之通路暨迴
    車道，被告據此核發建執照及使用執照，並無違誤。至訴外
    人等於取得使用執照後，復未經申請許可而增建違章建物，
    並有部分違章建物侵及迴車道等情，被告據報後業於95年8
    月7日查報並通知勒令停工，依處理違章建築相關規定進行
    處理。然上開違建並非存在於被告核發建造執照及使用執照
    前，被告並不得據為撤銷建造執照或使用執照之事由。原告
    所主張迴車道設置不符規定之問題，於被告核准建造執照及
    使用執照時並不存在，不得據為撤銷原處分之事由。
  (七)另關於一定造價以上建物不得免由建築師設計、監造及營造
    業承造之問題，被告於前此準備程序後，發現確有法規適用
    錯誤之問題，業於96年3月19日分別發函訴外人庚○○、辛
    ○○、壬○○、王椿榮，略謂：渠等申請建築之建物，依彰
    化縣建築管理自治條例第16條第1項第1款及彰化縣政府依同
    條例第16條第2項所定標準之規定，並不得免由建築師設計
    、監造及營造業承造，則依建築法相關規定，即應由建築師
    設計、監造並由營造業承造。惟依渠等建造執照申請書及使
    用執照申請書之記載，渠等申請建造之建物，並未符建築法
    所定應由建築師設計、監造並由營造業承造之相關規定。被
    告前於審查渠等建造執照及使用執照申請時，因疏未注意彰
    化縣政府依彰化縣建築管理自治條例第16條第2項所定得免
    建築師設計、監造及營造業承造建物造價之「一定金額」標
    準，業將原臺灣省政府依據臺灣省建築管理規則第18條所定
    「一定金額」標準修改(即修改為不分偏遠或一般地區，建
    物造價在新臺幣30萬元以下方得免建建築師設計、監造及營
    造業承造)，誤認渠等申請建造之建物得免建築師設計、監
    造及營造業承造，而核發建造執照及使用執照。現被告因於
    本件96年3月8日行準備程序時，經原告之主張而發現上開疏
    失，初步審查結果，乃認有依行政程序法第117條之規定撤
    銷旨揭建造執照及使用執照核發許可處分之必要。依行政程
    序法第102條之規定，擬為之撤銷處分，為剝奪渠等權利之
    行政處分，依法應於處分前通知陳述意見，請依政程序法第
    105條之規定以書面為事實上及法律上意見之陳述，若不於
    旨揭期限陳述，則視為放棄陳述意見之權利，將逕依自行調
    查結果為處分。故被告將依訴外人庚○○、辛○○、壬○○
    、王椿榮日後陳述意見結果另為決定，然原告顯非利害關係
    人無疑，並無據此於本件主張之餘地，併此敘明。
參、參加人方面：
一、聲明：求為判決：駁回原告之訴。
二、陳述：
  (一)按行政法院認為撤銷訴訟之結果，第三人之權利或法律上利
    益將受損害者，得依職權命其獨立參加訴訟，並得因該第三
    人之聲請，裁定允許其參加。前項參加，準用第三十九條第
    三款之規定。參加人並得提出獨立之攻擊或防禦方法。行政
    訴訟法第42條第1項及第2項分別定有明文。準此，本件聲請
    人辛○○、庚○○及壬○○3人係本件原告甲○○與被告線
    西鄉公所間訟爭撤銷建築執照事件中，系爭建築執照之取得
    人之一。故就原告訴請撤銷之處分具有重要之利害關係，倘
    因此該建築執照遭撤銷，將受到重大損害，爰依法聲請參加
    訴訟。
  (二)參加人己○○所有建物門牌彰化縣線西鄉○○村○○路42-5
    號建物佔用迴車道之車庫部分，乃是取得使用執照後，另委
    請營造商建造，此有營造商提供之預拌混凝土送貨單3紙及
    圍牆磚估價單暨請款單可稽。其中客戶名稱之所以記載子○
    ○或陳先生乃是因系爭建物之其中一位起造人係子○○，故
    在上開單據上始以子○○之名為代表。
  (三)按訴願法第1條所謂損害其權利或利益云者，自係就原處分
    所生具體的效果直接損害其自己之權利或利益而言，行政法
    院24年判字第66號著有判例。又行政訴訟法第1條（與現行
    條文第4條第1項或第3項相當）所謂損害其權利，亦係指行
    政處分直接損害人民之權利而言。若非權利直接受損害之人
    ，自不得提起行政訴訟，否則應認其當事人為不適格，而以
    判決駁回之。最高行政法院87年判字第3009著有判決可稽。
    經查，原告甲○○對本件系爭執照核發之行政處分，其中關
    於迴車道之設置是否符合建築技術規則之規範及建築物是否
    應由建築師設計、監造及營造業承造等主張，究竟有何損害
    其權利或利益之情形，由其起訴狀所記載之內容，實無法窺
    知。職是，原告既未敘明並證明其就本件之行政處分受有何
    損害，即非權利直接受損害之人。從而，揆諸上揭判決意旨
    ，應認此部分之主張，其當事人為不適格，而由鈞院以判決
    駁回之，始為合法。
  (四)另查原告於訴願程序中似未提出關於一定造價以上建物不得
    免由建築師設計、監造及營造業承造之主張，係於提起本件
    行政訴訟後，始另外提出此項新主張。則此一主張既未經訴
    願決定機關審查，基於撤銷訴訟採取「訴願先行」之訴訟法
    原則，原告之上開主張，依法似亦不得在本件撤銷訴訟中提
    出，方符法制。
  (五)實體部分，暫不論本件原告對於是否留設迴車道乙節，在法
    律上並不具利害關係人之身份，依法應不得據此提出訴願或
    行政訴訟。另查參加人向被告線西鄉公所申請系爭執照時，
    均有依規定留設道路及迴車道，並經被告審核屬實，此觀被
    告所提出被證9及被證10之證物資料即明。故原告既未能舉
    證證明參加人提出申請時，有何不符規定之情形，徒憑臆測
    即率認參加人申請系爭執照，有違規定云云，自無可採。
  (六)至於，原告主張有關參加人庚○○非該私設道路土地共有人
    ，僅檢具該私設道路部分共有人出具之同意書，與法令之規
    定不符，依法應不得補正云云，應非的論。蓋：
    1.本件參加人庚○○最初雖非該私設道路土地共有人之一，
      但因在提出系爭建築執照申請時，已檢附部分道路土地共
      有人出具同意書，送請被告審核，並經被告核准發給建築
      執照。則被告機關所為核發系爭建築執照之行政處分，核
      與行政程序法第111條所列行政處分無效之情形，並無相
      符之處，自非無效之行政處分。原告或以上開行政處分具
      有明顯重大之瑕疵，然所謂「重大明顯之瑕疵」乃指由行
      政處分之內容一望而知，顯屬具有重大瑕疵者而言。準此
      ，單純由本件行政處分之內容觀之，並無法窺知其中有何
      重大明顯之瑕疵，是原告認此部分行政處分係屬無效，容
      有誤會。
    2.又違反程序或方式規定之行政處分，除依第111條規定而
      無效者外，因下列情形而補正︰一 須經申請始得作成之
      行政處分，當事人已於事後提出者。行政程序法第114條
      第1項第1款定有明文。職是，參加人庚○○於申請建築執
      照時，雖僅檢附部分道路共有人出具之同意書，惟此部分
      若真與法令規定之程序或方式有違，參諸上揭法文規定，
      亦非不得在事後提出補正。經查，參加人庚○○業於95年
      11月22日經由買賣取得系爭私設道路共有人之登記，則縱
      認系爭建築執照核發之行政處分果有瑕疵，亦因參加人庚
      ○○事後取得共有人地位之登記資料，而補正系爭行政處
      分之瑕疵，自難認前揭行政處分有何撤銷之理由。
    3.退而言之，暫不論系爭行政處分已經上述程序而補正治癒
      。另按違法行政處分於法定救濟期間經過後，原處分機關
      得依職權為全部或一部之撤銷；其上級機關，亦得為之。
      但受益人無第一百十九條所列信賴不值得保護之情形，而
      信賴授予利益之行政處分，其信賴利益顯然大於撤銷所欲
      維護之公益者，不得撤銷。行政程序法第117條第2款設有
      規定。經查，參加人庚○○向被告機關申請系爭建築執照
      時，已檢附之相關文件資料供被告機關審核，惟被告機關
      並未通知補正而准予核發建照，參加人庚○○因此信賴該
      授益行政處分而動工興建，參諸上揭法文規定，參加人庚
      ○○即有信賴保護原則之適用，故設若系爭行政處分果真
      具有撤銷之原因，亦因參加人之信賴利益顯然大於撤銷所
      欲維護之公益，而依法不得撤銷。
  (七)關於原告主張參加人庚○○、辛○○、壬○○及王椿榮等4
    人所興建之建物造價在一定金額以上，依「彰化縣建築管理
    自治條例」之規定，應由建築師設計、監造及營造業承造，
    否則其建築執照之核發即屬違法，而應予撤銷云云，亦屬無
    據。蓋原告主張此部分構成違法行政處分之事由，究竟有何
    利害關係，未見其敘明，得否據此主張撤銷，於程序上非無
    疑義，業如前述。況查，本件參加人等4人申請核發系爭建
    築執照時，均係依相關建築管理規則辦理，並經被告機關依
    法審核無誤後，始作成發照之行政處分。且於審核期間，被
    告機關亦未通知參加人等4人需補正申請文件，則設若此部
    分果有瑕疵，參加人等對於被告機關所為之該授益性行政處
    分，亦同樣有上述信賴保護原則之適用。
  (八)矧參照前述行政程序法第114條第1項第1款之規定，被告機
    關對參加人等所為准許核發建造執照與使用執照之行政處分
    ，既然僅是欠缺由建築師設計、監造並由營造業承造之證明
    文書，應屬可補正之行政處分。而事實上，參加人等並非建
    築專業人士，故興建系爭房屋均是委由建築師與營造廠商建
    造，只因當初可能在申請系爭建築執照時，法令有更易，致
    省略免附建築師設計、監造及營造廠商承造之相關資料而已
    ，究非有原告所指之瑕疵。而目前參加人已依被告機關之通
    知，補正相關文件中，謹請鈞院明鑑。是原告主張參加人等
    申請之建築執照具有上開瑕疵，因而請求撤銷該行政處分，
    尚非有理。
  (九)原告主張系爭建物之道路寬度僅有5.7公尺，不足法定6公尺
    之寬度云云，亦有誤會。蓋經鈞院囑託和美地政事務所會同
    兩造至現場勘測之結果，該道路之路寬均在6公尺以上，並
    無違反建築法令之規定。
  (十)原告指稱建物門牌彰化縣線西鄉○○村○○路42-5號（即其
    於96年3月22日所提出準備書（二）狀後附系爭標的物位置
    現場圖標示A4建物）於興建當時即有違法增建，未依規定留
    設迴車道云云，並未見原告舉證以實其說，此部分舉證責任
    原應由原告負擔。惟為使事實獲得澄清，參加人特檢陳系爭
    房屋建造完成並取得建築執照與使用執照後，向台灣電力公
    司申請用電之收據供鈞院卓參。由上開收據可以窺知，參加
    人等係於95年7月11日始向台灣電力公司申請用電，而參加
    人等所取得之使用執照係在95年6月20日即已核發。質言之
    ，原告所指上揭編號A4中abcd四點連線範圍之車庫部分，乃
    是在取得使用執照後，才另外搭建，並無違法未留設迴車道
    ，而發給使用執照之情形，
  (十一)依建物門牌彰化縣線西鄉○○村○○路42-5號（即其於96
    年3月22日所提出準備書（二）狀後附系爭標的物位置現場
    圖標示A4建物）及其毗鄰下犁路42-1、42-2號均係於民國95
    年7月向台灣電力公司彰化區營業處申請裝設電表，開始用
    電之台電公司書函。足證參加人等係在95年6月20日取得使
    用執照之後，才另外再搭建車庫部分，並於95年7月間向台
    電公司申請用電，並無原告所指違法取得使用執照之情形，
    請明鑒。
　　理  由
一、本件被告代表人變更，聲請由新代表人承受訴訟，核無不合
    ，應予准許。
二、按「起造人申請建造執照或雜項執照時，應備具申請書、土
    地權利證明文件、工程圖樣及說明書。」、「建築基地以私
    設通路連接建築線者，應檢附該私設通路之土地權利證明文
    件。」分別為建築法第30條及彰化縣建築管理自治條例第7
    條第2項前段所規定；次按「私設通路為單向出口，且長度
    超過35公尺者，應設置汽車迴車道；迴車道視為該通路之一
    部分，其設置標準依左列規定：一、迴車道可採用圓形、方
    形或丁形。二、通路與迴車道交叉口截角長度為4公尺，未
    達4公尺者以其最大截角長度為準。三、截角為三角形，應
    為等腰三角形；截角為圓弧，其截角長度即為該弧之切線長
    。」建築技術規則建築設計施工編第3-1 條定有明文；另「
    卷查臺灣雲林地方法院民事判決81年度訴字第262號已就共
    有土地之分割判決確定，其中並分割出一筆土地作為私設道
    路，且各按原應有部分比例保持共有。是本案起造人如係私
    設道路土地所有人之一，應無須再檢附該私設道路其他共有
    人出具之同意書即可申請建築；如起造人為私設道路所有權
    人以外之第三人，始須檢附該私設道路全部所有權人出具之
    同意書申請建築。」、「按共有土地經法院分割判決確定，
    其中並分割出一筆土地作為私設道路，起造人如係私設道路
    土地所有人之一，應無須再檢附該私設道路其他共有人出具
    之同意書即可申請建築，本部86年8月26日台86內營字第868
    1553號函已有明示。共有私設道路之分割留設，既係供參與
    法院判決分割之土地通行使用，本案非訴訟當事人如取得部
    分土地及原應有部分比例之私設道路所有權，得依本部上開
    號函示，免檢附該私設道路其他共有人出具之同意書申請建
    築。」內政部86年8月26日台86內營字第8681553號函及95年
    3月10日台內營字第0950801069號函分別有明釋在案。
三、經查本件原告原共有坐落彰化縣線西鄉○○段643地號土地1
    筆，於78年間經臺灣高等法院臺中分院以78年度上易字第
    109 號民事判決共有物分割確定在案，並經地政機關依該判
    決分割增加643-1至643-8等8筆地號土地，其中643-1及643-
    7為共有之道路用地，此有該民事判決、彰化縣和美地政事
    務所勘測成果圖及地籍圖在卷足憑。本件8間建物基地分別
    坐落在643-2及643-4地號土地上，緊臨643-1私設道路。而
    本件起造人除庚○○外，均為該私設道路土地共有人，有土
    地登記謄本附卷可稽，依首揭內政部函釋，自免檢附該私設
    道路全部共有人出具之同意書申請建築，此部分被告核發渠
    等建造執照，於法並無違誤。至起造人庚○○部分，雖僅檢
    具該私設道路部分共有人出具之同意書，惟被告審查時並未
    通知補正而准予核發建照，起造人庚○○依該行政處分進而
    動工興建，且事後庚○○復於95年11月22日經由買賣取得系
    爭私設道路共有，亦有土地登記簿謄本附卷足稽，該瑕疵已
    因嗣後之補正而治癒，自不得撤銷該建造執照。而被告於建
    造完成後，經審核無誤，亦核發使用執照，亦無不合。
四、原告雖主張起造人未檢具該私設道路全部共有人通行使用同
    意書，原處機關即逕予核發建造執照及使用執照，顯然侵害
    其財產法益。其系爭建物未留通路寬達6公尺，未留迴車道
    ，且Β1至Β4部分即巷道後端4戶，其建築設計圖未經建築
    師簽證，因此8戶建築之建築執照及使用執照均應予撤銷云
    云。
五、原告主張為坐落彰化縣線西鄉○○段643-1地號土地共有人
    之一，有土地登記簿謄本附卷可稽（本院卷第196頁），其
    主張於本件系爭建造執照及使用執照之核發有利害關係，固
    堪置信。惟按建築法第1條已就立法目的為規定：「為實施
    建築管理，以維護公共安全、公共交通、公共衛生及增進市
    容觀瞻，特別制定本法；本法所未規定者，適用其他法律之
    規定。」足見建築法之立法目的是為實施建築管理，而實施
    建築管理之目的，則為維護公共安全、公共交通、公共衛生
    及增進市容觀瞻甚明。其中有關公共交通及市容觀瞻之管理
    乃規定在第4章建築界限，其中又以第50條第1項規定最顯著
    ，其規定為：「直轄市、縣（市）主管建築機關基於維護交
    通安全、景致景觀或其他需要，對於道路交叉口及面臨河湖
    廣場等地帶之申請建築，得訂定退讓辦法令其退讓。」就建
    築管理最重要者為第2章建築許可，其中第30條規定：「起
    造人申請建造執造或雜項執照時，應備具申請書、土地權利
    證明文件、工程圖樣及說明書。」其中有關土地權利證明文
    件，無論建築基地或共有巷道之土地權利證明文件，無非在
    證明起造人之權利存在，避免與鄰地所有人或巷道共有人之
    權利爭執（袋地通行權即相鄰關係之一，民法第787條參照
    ），與建築法第1條所規定建築管理之目的，為維護公共安
    全、公共交通、公共衛生及增進市容觀瞻尚無直接之關係，
    故事後補具，於上開建築管理之目的，應屬無違，於被告機
    關撤銷其建造執照前補正者，應認其瑕疵已補正而治癒。本
    件庚○○於申請建造執照時，未備具巷道共有人全體同意書
    之權利證明，固有瑕疵，惟被告未依建築法第35條規定通知
    改正，庚○○於訴願決定前之95年11月18日已登記取得共有
    權，有土地登記簿謄本附卷可稽（見本院卷第209頁），其
    瑕疵應已補正，原告主張限於行政程序法第114條第1項之情
    形方得補正，惟該條項規定應僅例示規定，蓋行政處分態樣
    至為繁夥，該條項僅就其違反程序或方式之常見者予以例示
    並不限於該條項規定者，始得補正，此參照違章建築處理辦
    法第5條規定「…認定尚未構成拆除要件者，通知違建人於
    收到通知後30日內，依建築法第30條之規定補行申請執照…
    」即所謂程序違章建築，可以補申請之規定，可見一斑。原
    告雖主張被告於參加人未留迴車道即核發使用執照，惟經本
    院囑託彰化縣和美地政事務所勘測結果，參加人8棟建物主
    體均未占用迴車道，僅線西鄉○○村○○路42-5號之車庫部
    分（即勘測成果圖之Ｄ部分，其Η部分為主建物）占用到迴
    車道，有勘測成果圖附卷可稽（本院卷第243頁，併如附圖
    所示），而該車庫之興建，依證人即施工建造之人子○○到
    庭證稱係自95年6月23日開工建造，工期約二十幾天至一個
    月內完工（見本院卷第328、329頁筆錄），並有定購預拌混
    泥土送貨單（子○○證實為其所簽收）、估價單、請款單等
    附卷可佐（見本院卷第308至312頁），並經函查當時貸款金
    融機構前往查估時建物情形，第一商業銀行函復「當時屋前
    圍牆施工中」（本院卷第321頁），並與貸款之和美鎮農會
    隨函檢附95年7月10日或11日當時現場拍照之房屋現況照片
    ，由之可見圍牆確仍施工中無訛（見本院卷第318至322頁）
    ，臺灣電力股份有限公司彰化區營業處函復線西鄉○○村○
    ○路42-5號、42-3號房屋皆於95年7月21日申請新裝表用電
    ，電表係裝置於圍牆上，尚未曾申請電表移裝（見本院卷第
    324頁），與子○○所證相符，而本件系爭房屋使用執照係
    於95年6月20日核發（95）線鄉建（使）字第4711號至4718
    號使用執照存根聯附訴願卷可稽（未編頁碼，本院卷第373
    頁至376頁使用執照影本亦可見發照日），且有被告所提核
    發使用執照時現場拍照照片確無車庫附卷可稽（本院卷第
    144 至第148頁），足見被告所稱核發使用執照時，尚未建
    車庫，故並無違應留迴車道之規定而核發使用執照之情事。
    原告主張參加人辛○○、王椿榮、壬○○、庚○○4人當初
    申請建造執照時未經建築師設計監造，被告當時誤引法令（
    按臺灣省建築管理規則於94年6月20日公布廢止，被告仍援
    引彰化縣政府85年10月28日彰府工管第182637號函，自有可
    議），固為被告所不否認，惟經被告以96年3月19日線鄉建
    字第0960002433函知後，該參加人4人已於96年5月9日提出
    載明本即為洪東州建築師事務所設計監造之監造證明及申請
    書，向被告申請補正，有被告所提該監造證明及申請書影本
    附卷可稽（見本院卷第370、371頁），被告亦稱已補正，執
    照不需撤銷（見本院卷第357頁筆錄），故其瑕疵應已補正
    。原告雖仍爭執，惟查該簽證之規定乃在於為維護公共安全
    、公共交通、公共衛生及增進市容觀瞻之建築管理，如前引
    述之建築法規定自明，與原告自陳係線西鄉○○段643-1地
    號土地共有人之一無關，此部分原告以利害關係人提起撤銷
    執照，應非所許，且原告於訴願以前亦未明提此旨，顯亦未
    經訴願之前置程序，逕行起訴，而非法之所許，況該參加人
    均已於被告通知後補正，已如前述，原告此項爭執，自非可
    採。原告雖又主張內政部86年8月26日台86內營字第8681553
    號函及95年3月10日台內營字第0950801069號函釋「共有土
    地經法院分割判決確定，其中並分割出一筆土地作為私設道
    路，起造人如係私設道路土地所有人之一，應無須再檢附該
    私設道路其他共有人出具之同意書即可申請建築。」欠缺依
    據及被告對本件系爭土地之分割判決有所誤解，參加人雖係
    線西鄉○○段643-1地號土地共有人之一，其申請建造執照
    ，仍須經原告同意云云。經查臺灣高等法院臺中分院78年度
    上易字第109號分割共有物判決理由三載「…(2)部分面積0．
    0242公頃，(8)部分面積0．0131公頃為對外通路，(5)部分面
    積0．0034公頃為公廳為祭祀之用。不宜予以分割，仍由兩
    造保持共有，…」並於判決附圖說明欄中載明編號(2)面積0
    ．0242公頃「道路」「全體共有」（見本院卷第170頁、174
    頁），而依線西鄉○○段643-1地號土地登記簿謄本土地標
    示部記載「登記原因」「判決分割」「面積242平方公尺」
    （見本院卷第175頁），正相符合。足見該線西鄉○○段643
    -1地號土地，依法院判決，係供共有人依道路使用，即各共
    有人均得為道路之使用，而無需再徵得其他共有人之同意，
    內政部86年8月26日台86內營字第8681553號函及95年3月10
    日台內營字第0950801069號函釋「共有土地經法院分割判決
    確定，其中並分割出一筆土地作為私設道路，起造人如係私
    設道路土地所有人之一，應無須再檢附該私設道路其他共有
    人出具之同意書即可申請建築。」即係依據法院向來分割判
    決之意旨而於行政作業上作成免提共有人使用土地同意書之
    解釋，並無違法院判決之意旨，難謂無據，被告依該解釋及
    參照臺灣高等法院臺中分院78年度上易字第109號分割共有
    物之確定判決意旨，而免庚○○以外之參加人提出該土地使
    用同意書，並無違誤。另原告爭執建物前所留通路不足6公
    尺乙節，惟依原告所提設計圖該線西鄉○○段643-1地號土
    地，寬僅3公尺，參加人應退縮3公尺，合計為6公尺（見本
    院卷第71頁），而經現場勘測結果，參加人退縮為4公尺，
    有勘測成果圖附卷可稽（本院卷第243頁，又如附圖），故
    並無不足。原告主張俱無可採，原處分並無違誤，訴願決定
    駁回原告之訴願，亦無不合，原告訴請予以撤銷，核無理由
    ，應予駁回。另被告95年1月17日線鄉建字第0950000314號
    函被告主張係行政處分，原告主張僅係說明處理情形而已，
    並非行政處分，經查該函係謂：「主旨：有關台端檢舉本縣
    線西鄉○○段643-2、643-3地號和2筆土地未經申請鑑界分
    割及共有人同意即興建房屋，請求制止施工及拆除還原乙案
    ，復如說明，請查照。說明：一、依據彰化縣政府94年12月
    21日府建管字第0940245179號函及甲○○君95年1月5日存證
    信函辦理。二、本案本所已於94年12月26日以線鄉建字第
    0940009799號函覆彰化縣政府及台端在案，並已附隨上開號
    函檢送臺灣高等法院判決分割書及和美地政事務所複丈成果
    圖。三、本案若王君仍有不明瞭之處，請親來本所說明。」
    （見本院卷第193頁），其中所稱彰化縣政府94年12月21日
    府建管字第094 0245179號函內容係謂：「主旨：有關民眾
    檢舉本縣線西鄉○○段643-2、643-3地號等2筆土地未經申
    請鑑界分割及共有人同意即興建房屋，請求制止施工及拆除
    還原乙案，移請卓處逕復，請查照。說明：一、依民眾94年
    12月營署密建管字第0940067301號函轉民眾94年12月8日檢
    舉函辦理。二、經查旨揭土地領有貴公所核發94年線鄉建字
    第8272號等數筆建造執照在案，請儘速查明逕復陳情人並副
    知本府。三、陳情人姓名請予保密。」（見本院卷第162頁
    ），而原告95年1 月5日（郵戳為同年月3日，5日為被告收
    文日期）存證信函係謂：「主旨：請求撤銷94年線鄉建8272
    號數筆建照並保密。說明：(一)鄉所依據高分院民事判決，民
    國78年度上易字第109號判決有誤及證件不齊全，請求撤銷
    建築執照否則一切法律行政（責任？）…（按此處似空格，
    影本有黑點）自行負責。(二)復線鄉建字第0940009799號94年
    12月27日發文。」（見本院卷第164頁），足見被告95年1月
    17日線鄉建字第0950000314號函係將原告95年1月5日存證信
    函當作縣政府函轉「民眾94年12月8日檢舉函」接續處理，
    而函復業已函復，並謂原告如「仍有不明瞭之處，請親來本
    所『說明』。」應如原告所稱僅在說明處理情形，及如未盡
    明瞭，則可親臨公所說明，意即將可更明白解說，自非就其
    請求作准駁，難認係行政處分，併此敘明（由彰化縣政府94
    年12月21日府建管字第094024 5179號函說明欄提及被告「
    核發94年線鄉建字第8272號等數筆建造執照」，原告95年15
    日存證信函始稱「請求撤銷94年線鄉建8272號數筆建照」，
    足見原告當時尚不確知該建照內容）。
據上論結，本件原告之訴為無理由，依行政訴訟法第195條第1項
後段、第98條第3項前段，判決如主文。
中　　華　　民　　國　　96　　年　　8 　　月　　9 　　日
                    第三庭審判長法  官　王茂修
                                法  官　莊金昌
                                法  官　林金本
以上正本證明與原本無異。
如不服本判決，應於判決送達後20日內向本院提出上訴書狀，其
未表明上訴理由者，應於提起上訴後20日內向本院提出上訴理由
書（須依對造人數附具繕本）；如於本判決宣示或公告後送達前
提起上訴者，應於判決送達後20日內補提上訴理由書（須附繕本
）。未表明上訴理由者，逕以裁定駁回。
中　　華　　民　　國　　96　　年　　8 　　月　　9 　　日
                                書記官  朱敏諄
